【裁判字號】    91,訴,1823
【裁判日期】    920606
【裁判案由】    侵權行為損害賠償
【裁判全文】
臺灣板橋地方法院民事判決  九十一年度訴字第一八二三號
    原      告    甲○○
    被      告    乙○○
                  丙○○
    共      同
    訴訟代理人    王勝彥律師
右當事人間請求損害賠償事件，原告對於本院刑事庭九十一年度交易字第四八號過失
傷害案件提起附帶民事訴訟（九十一年度交附民字第六○號），經刑事庭裁定移送前
來，本院判決如左：
    主      文
被告應連帶給付原告新臺幣伍拾玖萬零玖拾肆元，及自民國九十一年三月十三日起至
清償日止，按週年利率百分之五計算之利息。
原告其餘之訴駁回。
訴訟費用由被告連帶負擔二分之一，餘由原告負擔。
本判決第一項於原告以新臺幣貳拾萬元為被告供擔保後，得假執行；但被告如於假執
行程序實施前，以新臺幣伍拾玖萬零玖拾肆元為原告預供擔保，得免為假執行。
原告其餘假執行之聲請駁回。
    事      實
甲、原告方面：
一、聲明：
  (一)被告應連帶給付原告新臺幣（下同）一百六十萬八千一百三十九元，及自起訴狀
    繕本送達翌日起至清償日止，按週年利率百分之五計算之利息。
  (二)願供擔保請准宣告假執行。
二、陳述：被告乙○○於民國九十年六月十三日晚上六時五分許，駕駛車牌號碼為Ｇ
    ＶＺ—０五二號之重型機車，沿臺北縣土城市○○路○段往板橋方向行駛，途經
    該中央路一段五號前，竟由左側衝撞原告所騎乘行駛於慢車道之腳踏車，致原告
    受有左側骨盆腔與胸腔等身體多處大量出血、骨盆腔破裂、胸腔骨折斷裂等傷害
    。爰依民法第一百九十一條之二、第一百九十三條、第一百九十五條及第一百八
    十七條等侵權行為之規定，請求被告乙○○及其法定代理人即其父被告丙○○連
    帶賠償薪資損失及精神慰撫金共計一百六十萬八千一百三十九元，及自起訴狀繕
    本送達翌日起至清償日止，按週年利率百分之五計算之利息。其細目如下：
  (一)薪資損失：原告原於臺北縣立中正國民中學（下稱中正國中）任教，為一合格之
    美術教師，每月薪資為四萬二千九百六十二元，車禍發生後造成原告行動不便，
    且自九十年六月十三日至同年七月二十五日間均住院治療，因而請辭原教職，計
    受有九十年六月十三日至九十一年二月十三日止八個月，再加計年終獎金一點五
    個月後，共計九點五個月之薪資損失，即四十萬八千一百三十九元。
  (二)精神慰撫金：原告因本件車禍腿部等多處骨折，行動不便，並失業一年餘，身心
    多處煎熬，本已報名參加該年度之教師資格考試，亦因而無法應考；且因此殘疾
    造成日後擇偶困難，喪失運動能力，無法完成登黃山寫生之理想，更須忍受他人
    異樣眼光，自尊嚴重受損，爰請求賠償精神慰撫金一百二十萬元。
三、証據：提出病危通知單、證明書、薪資明細表、勞工保險卡、聲請調解書、服務
          證明書、邀請卡、聘書、投保資料表影本各乙份、診斷書影本三紙為證。
乙、被告方面：
一、聲明：原告之訴駁回；如受不利判決願供擔保請准免為假執行。
二、陳述：
  (一)事發當時被告乙○○騎乘機車行駛於快車道上固有過失，但原告亦係因慢車道壅
    塞，未注意左右來車亦未煞車即於慢車道中衝出至快車道上，致被告乙○○閃避
    不及而撞上，故原告亦與有過失。
  (二)損害之發生需與責任原因事實有相當因果關係，方得請求賠償。經查原告原係擔
    任中正國中之代課教師（代理教師），下學年度是否獲得續聘，須視該校下學年
    度教師出缺情況及任教科目，並公開上網甄選始能確定，亦即縱無系爭車禍發生
    ，原告是否獲得續聘亦無法確定；再由原告於九十一年二月間方於花蓮縣玉里國
    中任教，可見當時西部各縣市似未有缺額，從而系爭車禍之發生，與原告所受薪
    資損失間並無相當因果關係，原告此部分之請求，洵非有理。又代課教師之薪資
    應以其實際代課時數加以計算，不應以單月之薪資作為基準，另代課教師係以學
    年為聘任，原告之聘期僅至九十年六月三十日止，寒暑假似未支薪，故原告所得
    請求之薪資損失，應僅為九十年六月十四日至月底之薪資。
  (三)精神慰撫金部分，請審酌被告乙○○剛滿二十歲，目前服役中，並無財產；被告
    丙○○雖有不動產，但僅值三、四百萬元且其上尚有貸款，目前收入低微，並需
    扶養母親及配偶，及事發後被告丙○○已替原告代墊支出醫療看護費用等情，認
    非財產上之損害賠償以不超過八萬元為限。另就被告乙○○部分，併主張民法第
    二百十八條之規定，請求法院減輕其賠償金額。
三、證據：診斷證明書、調解不成立證明書原本各乙份、剪報、事故證明書影本各乙
          份、看護繳費證明單原本二份、收據影本五份為證；並請求調閱原告於亞
          東紀念醫院之病歷資料及鑑定系爭車禍之責任歸屬。
    理      由
一、本件被告乙○○於九十一年十一月二十八日成年，原法定代理人丙○○之法定代
    理權即因此消滅，並經取得能力之本人即原告具狀向本院聲明承受訴訟，合先敘
    明。
二、按訴狀送達後，原告固不得就原訴變更或追加他訴，但請求之基礎事實同一或不
    甚礙被告之防禦及訴訟之終結者，不在此限，民事訴訟法第二百五十五條第一項
    第二款、第七款分別定有明文。本件原告起訴時原係依據民法第一百九十一條之
    二、第一百九十三條之規定請求被告連帶給付勞動能力損失、薪資損失、醫療費
    用、共計一百七十二萬六千八百六十元及自起訴狀繕本送達翌日起至清償日止之
    法定遲延利息，嗣追加民法第一百九十五條、第一百八十七條之訴訟標的追加請
    求精神慰撫金部分之損失，撤回勞動能力損失及醫療費用之請求，並減縮聲明如
    事實欄中原告聲明所示，均係基於被告乙○○駕車於前揭時、地因過失不法撞及
    原告及被告丙○○為被告乙○○法定代理人之同一基礎事實，亦不甚礙被告之防
    禦及訴訟之終結，揆諸前揭條文之規定，自屬合法，應予准許。
三、本件原告起訴主張；被告乙○○於九十年六月十三日晚上六時五分許，駕駛車牌
    號碼為ＧＶＺ—０五二號之重型機車，沿臺北縣土城市○○路○段往板橋方向行
    駛，途經該中央路一段五號前，竟由左側衝撞原告所騎乘行駛於慢車道之腳踏車
    ，致原告受有左側骨盆腔與胸腔等身體多處大量出血、骨盆腔破裂、胸腔骨折斷
    裂等傷害。爰依民法第一百九十一條之二、第一百九十三條、第一百九十五條及
    第一百八十七條等侵權行為之規定，請求被告乙○○及其法定代理人即其父被告
    丙○○連帶賠償薪資損失四十萬八千一百三十九元、精神慰撫金一百二十萬元，
    共計一百六十萬八千一百三十九元，及自起訴狀繕本送達翌日起至清償日止，按
    週年利率百分之五計算之利息等語。
三、被告則以：被告乙○○固有過失，但原告未注意左右來車亦未煞車即於慢車道中
    衝出至快車道上，致被告乙○○閃避不及而撞上，原告顯與有過失。又原告原係
    擔任中正國中之代課教師，縱無系爭車禍發生，原告是否獲得續聘亦無法確定，
    故系爭車禍之發生，與原告所受薪資損失間並無相當因果關係；另代課教師之薪
    資應以其實際代課時數加以計算，不應以單月之薪資作為基準，且原告之聘期僅
    至九十年六月三十日止，故原告所得請求之薪資損失，應僅為九十年六月十四日
    至月底之薪資。此外，就被告乙○○部分，併主張民法第二百十八條之規定，請
    求法院減輕其賠償金額等語，以資抗辯。
四、經查被告乙○○，於前揭時、地，駕駛車牌號碼為ＧＶＺ—０五二號之重型機車
    ，未注意車前狀況即自左後方撞及由原告騎乘，適於臺北縣土城市○○路右轉入
    中央路一段之同向腳踏車，致原告受有左髖臼骨折脫臼、左側第三、四、五肋骨
    折合併氣血胸之傷害，及被告丙○○當時為被告乙○○之法定代理人等事實，為
    兩造所不爭，並有道路交通事故調查報告表、照片三幀附於臺灣板橋地方法院檢
    察署九十年度偵字第一八一四○號過失傷害卷內，及亞東紀念醫院診斷證明書影
    本乙份附於本院九十一年度交附民字第六○號過失傷害事件卷內可稽，復為本院
    刑事庭九十一年度交易字第四八號過失傷害案件刑事判決所認定之事實，自堪信
    為真實。
五、按汽車行駛時，駕駛人應注意車前狀況，並隨時採取必要之安全措施，道路交通
    安全規則第九十四條第三項定有明文，被告乙○○駕駛機車自應遵守上開規定，
    詎依當時情況並無不能注意之情事，被告乙○○竟疏於注意採取必要安全措施因
    而肇禍，致原告受有前揭傷害，核其所為，顯具有過失甚明，且其過失行為與原
    告所受之傷害間有相當之因果關係，故被告乙○○因過失不法侵害原告之身體、
    健康等權利，堪以認定。另被告雖稱原告係突然衝出於快車道上，亦與有過失云
    云，然此業為原告所否認，而警方到場處理本件事故時，現場已遭移動，亦有前
    揭道路交通事故調查報告表在卷可參，即難以由原告倒地位置推斷原告遭撞擊時
    是否位於快車道上，被告復未能就此舉證以實其說，自難為有利於被告之認定，
    故尚難以被告片面之指述，即認原告亦有過失。另被告乙○○既已自承具有過失
    ，就原告有無其所指之與有過失事實又無法舉證證明，本院認無再送鑑定單位鑑
    定系爭車禍責任歸屬之必要，附此敘明。
六、復按汽車、機車或其他非依軌道行駛之動力車輛，在使用中加損害於他人者，駕
    駛人應賠償因此所生之損害；不法侵害他人之身體、健康、名譽、自由、信用、
    隱私、貞操，或不法侵害其他人格法益而情節重大者，被害人雖非財產上之損害
    ，亦得請求賠償相當之金額，民法第一百九十一條之二前段、第一百九十五條第
    一項分別定有明文。又無行為能力人或限制行為能力人，不法侵害他人之權利者
    ，以行為時有識別能力為限，與其法定代理人連帶負損害賠償責任，民法第一百
    八十七條第一項前段亦有規定。經查，被告乙○○係民國七十一年十一月二十八
    日生，肇事時未滿二十歲，為限制行為能力人，其因過失不法侵害原告之身體、
    健康等權利，已如前述，揆諸前揭法條之規定，被告乙○○與其法定代理人即被
    告丙○○自應連帶負損害賠償責任，茲就原告請求賠償之金額，分項審酌如次：
  (一)薪資損失部分：
  1.原告因本件車禍無法任教而向中正國中請辭，致九十年六月十八日至同月三十日
    間之薪資計一萬七千六百七十一元遭該校扣回，於車禍住院期間另請其他教師代
    課，亦遭扣代課費四千三百二十元等情，有中正國中九十年八月二十二日九十北
    縣正中人字第○○六號證明書及該校九十一年十一月二十六日北縣正中人字第○
    九一○○○四三九○號函所附九十年六月份薪資明細表影本各乙份附卷可稽，被
    告亦不爭執，從而原告於九十年六月份所受之薪資損失共計二萬一千九百九十一
    元(17,671+4,320=21,991)，即應由被告連帶賠償，至為明確。
  2.原告因本件車禍受有左骨盆粉碎性骨折，並於九十年六月十三日至同年七月二十
    三日間於亞東紀念醫院住院治療，並需繼續復健治療，嗣後並有左側下肢肌肉萎
    縮之現象等情，有亞東紀念醫院九十年十二月八日診斷證明書及九十一年十二月
    二十一日（九一）亞歷六四一字自四五六○號函各乙份在卷可按，原告所受傷害
    係位於腿部，行動不便，且需復健治療，則於其復健休養期間，尚難認其有正常
    工作能力，而原告所受傷害既係被告乙○○之行為所造成，則此段期間因無法正
    常工作所受薪資之損失，自與被告乙○○之行為有相當之因果關係甚明。被告雖
    稱原告之工作性質為代課教師，縱未受傷亦未必有職缺可以任教云云，然由原告
    所提勞工保險卡之資料觀之，其於八十五年九月三日起，每一學年度均可獲得不
    同學校之聘任，且於九十一年二月間，亦曾獲得花蓮縣玉里國中之聘任，有勞工
    保險卡及聘書影本各乙份在卷可佐，顯見原告如未受有此次傷害，以其原本之工
    作能力，於下一學年度獲得聘任之可能性相當高，自難謂原告之薪資損失與被告
    乙○○之行為間不具相當因果關係，被告此部分所辯，當非足採。據原告所提亞
    東紀念醫院於九十年九月二十日開立之勞工保險傷病診斷書所載，原告尚需休養
    一個月，即需休養至九十年十月二十日止，此後原告既無法舉證證明尚未恢復工
    作能力，則該日之後所受薪資之損失，即難認亦應由被告負擔，要屬當然。
  3.依前開中正國中九十一年十一月二十六日北縣正中人字第○九一○○○四三九○
    號函所附薪資明細表所示，原告自八十九年十二月份起，每月之薪資均為四萬零
    七百八十元，至九十年五月份係因額外代課而增加三千二百四十元之鐘點費，故
    五月份之實領薪資為四萬二千九百六十二元，然該鐘點費既係額外代課之所得，
    自非每月可預期之薪資收入，應不得列入薪資損失求償。原告自事發前六個月起
    之平均薪資既為每月四萬零七百八十元，其所得請求之薪資損失，即應以此為據
    。
  4.原告原係擔任代理教師之職務，其聘期係自八十九年八月三十一日起至九十年六
    月三十日止，有中正國中九十二年二月十一日北縣正中人字第○九二○○○○五
    ○五號函乙份附卷可稽，如其下一學年度即九十學年度仍經中正國中公開徵選為
    代理教師，九十年八月份固仍屬在職而可受領一個月之薪資（七月份之薪資即無
    從受領），有臺北縣政府九十二年二月二十七日北府教學字第○九二○○八一二
    三三號函（參見該函說明三）在卷可參，然由前揭原告所提勞工保險卡之資料觀
    之，原告除八十六年九月至八十八年七月間連續二學年於臺北市私立再興高級中
    學任職外，其於臺北市立萬華國民中學、臺北縣立五峰國民中學，均僅獲聘一學
    年，顯見雖依前述說明，本院認以原告原有之工作能力，於事發後下一學年度獲
    得聘任之可能性相當高，惟由原告任教學校之流動性觀之，尚難逕認原告下一學
    年度仍可獲得中正國中之聘任，其若係獲得他校之聘任，其任期應由九十年九月
    份起算，從而本院認原告應不得請求九十年七、八月份之薪資損失，僅得請求九
    十年九月份至前揭九十年十月二十日即原告仍需休養期間，計為一又三分之二即
    一點六七個月之薪資損失，以前述每月四萬零七百八十元之薪資計算，原告所受
    損失即為六萬八千一百零三元（40,780x1.67=68,103；元以下四捨五入）。
  5.就年終獎金部分而言，依前揭臺北縣政府九十二年二月二十七日北府教學字第○
    九二○○八一二三三號函所示，須原告於九十學年度亦經中正國中公開甄選為長
    期代理教師，方可於九十一年春節受領十二分之十一之年終獎金；本院認依前揭
    原告所提勞工保險卡資料，原告任教單位之流動性甚高，尚難逕認原告得於九十
    年度獲得中正國中續聘為代理教師，已如前述，原告復無法舉證證明其於九十學
    年度得經中正國中公開甄選為長期代理教師之事實，揆諸前揭臺北縣政府函文所
    示，原告於九十一年春節即無法受領年終獎金，從而原告此部分之請求，尚非有
    據。
  6.小結：原告所得請求之薪資損失為九十年六月間之二萬一千九百九十一元、九十
    年九月至十月二十日間之薪資損失六萬八千一百零三元，共計為九萬零九十四元
    （21,991+68,103=90,094）。
  (二)精神慰撫金部分：
    原告因本次車禍受有受有左髖臼骨折脫臼、左側第三、四、五肋骨折合併氣血胸
    等傷害，並住院治療四十天，期間醫院曾發病危通知單，且須持續復健治療，有
    亞東紀念醫院診斷證明書、勞工保險傷病診斷書、病危通知單影本各乙份附卷可
    稽，足見原告因此次車禍受傷必須日夜忍受肉體上之疼痛，及長時間以拐杖助行
    之生活上不便，且其因本次車禍致生涯規劃難以完成，心靈上之痛苦更無可言喻
    ；惟被告等人於事發後多次前往醫院探視原告，並代為支出醫療費用及看護費用
    ，亦有相當之負責誠意。復查原告原為代課教師、目前無業、名下無不動產，存
    款約一百萬元；及被告乙○○目前入伍服役、名下無不動產，被告丙○○目前開
    設玻璃行、月入約一萬餘元、名下有不動產二幢、尚有母親及配偶需撫養等情，
    有核定稅額繳款書影本十一份附卷可稽。本院爰審酌原告所受精神上之痛苦程度
    ，被告乙○○之過失情形，及前揭兩造經濟能力、身分、地位等一切情狀，認原
    告所得請求之精神慰撫金以五十萬元為適當。
  (三)據此，原告得請求之金額共計為五十九萬零九十四元（500,000+90,094=590,094
    ）。
  (四)另被告乙○○部份援引民法第二百十八條之規定，請求本院減輕其賠償金額。然
    查被告乙○○目前雖入伍服役，但並非毫無勞動能力，服役中及退伍後仍有薪資
    收入可供賠償；且本件係由被告乙○○與其法定代理人即被告丙○○連帶賠償，
    由被告丙○○之資力觀之，本件判命給付之金額當為渠等經濟能力所及，如一時
    無法給付，亦可與原告協調分期償還，顯無具體事證足認本件所判命給付之金額
    將致被告乙○○之生計有重大影響，從而其此部分所辯，並非可採，附此敘明。
七、綜上所述，原告基於侵權行為之法律關係，請求被告連帶賠償薪資損失九萬零九
    十四元、精神慰撫金五十萬元，共計五十九萬零九十四元，及自起訴狀繕本送達
    翌日即九十一年三月十三日起至清償日止，按週年利率百分之五計算之利息，洵
    屬正當，應予准許；逾此部分之請求，則屬無據，應予駁回。
八、兩造分別陳明願供擔保，聲請宣告假執行及免為假執行，就原告勝訴部分，經核
    均無不合，爰分別酌定相當之擔保金額，併准許之。至原告敗訴部分，其假執行
    之聲請因訴之駁回而失所附麗，不予准許。
九、本件事證已臻明確，兩造所為之其他主張、陳述並所提之證據，經審酌後，認均
    與本件之結論無礙，爰不一一論述，併予敘明。
十、據上論結，本件原告之訴為一部有理由，一部無理由，依民事訴訟法第七十九條
    但書、第八十五條第二項、第三百九十條第二項、第三百九十二條，判決如主文
    。
中      華      民      國    九十二    年      六      月      六      日
                                  臺灣板橋地方法院民事第四庭
~B審判長法  官  陳財旺
~B      法  官  陳翠琪
~B      法  官  張紹省
右為正本係照原本作成。
如對本判決上訴，須於判決送達後二十日內向本院提出上訴狀。
中      華      民      國    九十二    年      六      月      二十    日
~B書記官  白俊傑


司法院資訊處製作；財團法人民間司法改革基金會備份。
